【裁判字號】    95,台上,3217
【裁判日期】    950609
【裁判案由】    偽造文書
【裁判全文】
最高法院刑事判決            九十五年度台上字第三二一七號
    上  訴  人  甲○○
                        號
    自訴代理人  林順益律師
    被      告  乙○○
                        4
上列上訴人因自訴被告偽造文書案件，不服台灣高等法院高雄分
院中華民國九十五年三月九日第二審更審判決（九十四年度重上
更(三)字第一一號，自訴案號：台灣高雄地方法院八十六年度自字
第六八七號），提起上訴，本院判決如下：
    主  文
原判決撤銷，發回台灣高等法院高雄分院。
    理  由
本件原判決以上訴人甲○○在第一審自訴意旨略稱：被告乙○○
為執業代書，緣上訴人於民國八十六年八月間，以其所有坐落高
雄縣仁武鄉○○段一五─二七地號土地及其上第二四八六建號四
層樓房建物，委託被告代為向聯邦商業銀行股份有限公司（下稱
聯邦銀行）高雄分行辦理抵押貸款新台幣（下同）五百八十萬元
，除用以償還先前向高雄銀行之抵押債務三百五十萬元外，應可
取得二百三十萬元。上訴人乃交付印章一枚委託被告代為辦理抵
押權設定、貸款及開戶等手續。詎被告於聯邦銀行核撥貸款後，
竟意圖為自己不法之所有，違背任務，擅自盜用上訴人之印章，
偽造取款條，盜領其中之二百三十萬元。而上訴人於八十六年九
月五日向被告索討印章時，被告以尚未辦理完成藉詞推託，上訴
人乃於同年九月十日向聯邦銀行查詢，始知該二百三十萬元已於
同年九月七日、八日（按係同年九月八日、九日之誤）遭被告分
二次盜領。嗣迭經上訴人追討，均不置理，因認被告涉有刑法第
二百十條之偽造私文書、第三百四十二條之背信罪嫌云云。但經
審理結果，認為不能證明被告犯罪，因而維持第一審諭知被告無
罪之判決，駁回上訴人在第二審之上訴，固非無見。
惟查：(一)、原判決以：上訴人之前夫劉文遠於八十四年間與被告
共同出資合夥，在（分割前）高雄縣仁武鄉○○段一五─六等地
號土地興建八棟房屋，雙方約定土地先登記在劉文遠名下，有關
抵押貸款、資金運用則授權被告全權處理，待房屋興建完成後，
再結算分配紅利。嗣土地亦配合分割為八筆，在其上興建八棟建
物，並分別登記在劉文遠與被告所指定之起造人名下（劉文遠與
被告各指定四名）。至八十五年間，因劉文遠有退票紀錄，且與
上訴人間發生婚姻問題而涉訟，劉文遠乃將其中應分得之一棟建
物（第二四八六建號）連同所坐落之土地（分割後為一五─二七
地號）轉讓予上訴人。上訴人「既係繼受其夫劉文遠而加入合夥
關係」，復經上訴人之同意，向聯邦銀行辦理抵押貸款，則所貸
得之五百八十萬元，除清償先前高雄銀行之三百五十萬元抵押債
務外，其餘之二百三十萬元貸款，「被告依據其與劉文遠間原有
之合夥事務處理之授權關係」，以上訴人之印章，填具取款條全
數提清，即難認有偽造上訴人名義私文書、背信（或侵占）等犯
行云云（見原判決第六頁第十六列至第二十六列）。惟依卷內資
料，劉文遠與被告合夥興建房屋後，因劉文遠有外遇，與其女友
生育一子，為上訴人發現而興訟，嗣雙方在被告經營之代書事務
所，經被告從中協調達成協議，於書立「和解書」分配各自應得
之財產後撤回妨害家庭之告訴，而第二四八六建號建物及其坐落
之第一五─二七地號土地，即係依該「和解書」第五點約定，轉
讓予上訴人，被告居中協調，對於上開過程及其內容知之甚詳，
已迭據劉文遠供明在卷，並有「和解書」影本一紙在卷可稽（見
第一審卷第二○八頁、第二一六頁、第二三三頁；原審上訴卷第
二十八頁、第三十頁）。嗣劉文遠依上開「和解書」第五點約定
，以「買賣」為原因，辦理不動產所有權移轉登記時，亦係由被
告擔任代理人（代書），代為辦理所有權移轉登記，有高雄縣仁
武地政事務所檢送之登記申請書影本在卷可憑（見原審更(三)卷第
一○六頁至第一○八頁），足見被告知悉該不動產已依「買賣」
關係，移轉登記予上訴人取得。原判決認為，上訴人「係繼受其
夫劉文遠而加入合夥關係」，故該不動產仍屬於合夥財產云云（
見原判決第九頁第十七列），是否與事實相符？已有研求餘地。
實情為何？原審未進一步查明，對劉文遠上開不利於被告之證言
，何以不足採信，理由內未置一詞，率以被告否認有居中協調情
事，和解書亦無被告簽名，即逕認被告不知和解書內容，亦有未
合。又上訴人委託被告以系爭不動產為擔保，向聯邦銀行辦理抵
押貸款時，係以上訴人為債務人，向聯邦銀行借得五百八十萬元
，除其中三百五十萬元用以償還先前向高雄銀行之抵押債務外，
尚有二百三十萬元係以上訴人為債務人所借得。原判決認為：「
被告依與合夥人劉文遠間之約定，得領取任一戶貸款出來支付工
程款」及「二百三十萬元之貸款，被告依據其與劉文遠間原有之
合夥事務處理之授權關係，以自訴人（即上訴人）之印章，填具
取款條領取所為，自難認有偽造自訴人（即上訴人）名義私文書
、背信（或侵占）等犯行」云云（見原判決第四頁第六列至第七
列、第六頁第二十三列至第二十六列），似認該二百三十萬元貸
款，亦屬於合夥財產。但該筆抵押貸款，嗣後係由何人清償？此
關鍵因攸關上訴人係為自己借款，或為合夥借款？即有究明之必
要。乃原審未予查明，即逕認上訴人係為合夥借款，所貸得之金
錢屬於合夥財產，亦嫌速斷（依卷內資料，該筆貸款已經清償《
見原審更(三)卷第一三五頁》，究竟何人清償，應予查明）。(二)、
證據雖已調查而其內容尚未明瞭者，即與未經調查無異，如遽行
判決，仍屬應於審判期日調查之證據而未予調查。依據自訴之事
實，被告涉嫌盜領之金錢計有二筆，即於八十六年九月八日（自
訴狀誤載為七日）盜領一百零六萬元、八十六年九月九日（自訴
狀誤載為八日）盜領一百二十四萬元，合計為二百三十萬元，有
取款單影本二紙在卷可稽（見第一審卷第三十九頁至第四十頁）
。原判決雖以：被告於八十六年九月八日使用上訴人之印章製作
取款單，向聯邦銀行領取之一百零六萬元，係匯入周來旺指定之
帳戶，被告辯稱係返還先前向周來旺借用之工程費用，因認上訴
人指訴被告領取二百三十萬元侵占私用一節，即非有據云云（見
原判決第七頁第十一列至第十六列）。然查，被告於八十六年九
月八日以上訴人名義填具取款單，向聯邦銀行領取之一百零六萬
元，係匯入周來旺指定之帳戶，固據周來旺證述在卷，但該合夥
是否確曾向周來旺借款（究係被告個人之債務，或合夥之債務）
？該借款是否確實用於合夥之工程費？原審並未調查審認，亦未
敘明所憑之證據及認定之理由（例如合夥之收支帳冊、借款之匯
款資料、支付工程款之憑證等是否相符），已有調查未盡及理由
不備之違誤。又另一筆，即被告於八十六年九月九日以上訴人名
義填具取款單，向聯邦銀行領取之一百二十四萬元，則係匯入被
告自己之帳戶，已據被告供明在卷，並有取款單影本在卷可查（
見第一審卷第一○九頁背面、第四十頁）。上訴人指稱該筆金錢
係遭被告盜領、私用，是否屬實？原審並未調查審認，理由亦未
予說明，即逕謂上訴人指訴被告「領取二百三十萬元侵占私用一
節，即非有據」云云，亦嫌率斷。以上各端，本院第一次及前次
發回意旨，均已指摘及此（見原審更(一)卷第四頁、更(三)卷第四頁
正面、背面），乃更審判決仍未予究明，即遽行判決，其違誤之
情形仍然存在。(三)、實施刑事訴訟程序之公務員，就該管案件，
應於被告有利及不利之情形，一律注意，刑事訴訟法第二條第一
項定有明文。上訴人於提起自訴時已具體指明：辦妥抵押貸款後
，已於八十六年九月五日向被告表示索回印章，而被告以尚未辦
理完成藉詞推託，嗣上訴人於同年九月十日向聯邦銀行查詢，始
知該二百三十萬元已於同年九月七日、八日（按係同年九月八日
、九日之誤）遭被告分二次盜領。並於審判中，始終指訴已於八
十六年九月五日向被告索討印章，被告先予推託，嗣再盜領（見
第一審卷第一頁背面至第二頁、第五十五頁背面、第一○四頁背
面）。上開指訴是否屬實？因攸關上訴人是否故意藉詞拖延，再
盜用印章領取存款。本院前次發回意旨亦已指出應予查明（見原
審更(三)卷第四頁背面），乃更審判決仍未予究明，並敘明取捨證
據之理由，即遽行判決，其違誤之情形依然存在。以上或為上訴
意旨指摘所及，或為本院得依職權調查之事項，應認原判決仍有
撤銷發回更審之原因。不得上訴於第三審之背信部分，基於審判
不可分原則，併予發回。
據上論結，應依刑事訴訟法第三百九十七條、第四百零一條，判
決如主文。
中    華    民    國  九十五  年    六    月    九    日
                      最高法院刑事第十一庭
                          審判長法官  謝  俊  雄
                                法官  陳  世  雄
                                法官  魏  新  和
                                法官  吳  信  銘
                                法官  徐  文  亮
      本件正本證明與原本無異
                                      書  記  官
中    華    民    國  九十五  年    六    月   十三   日
                                                      Ｅ


司法院資訊處製作；財團法人民間司法改革基金會備份。
